【裁判字號】    89,訴,2840
【裁判日期】    901031
【裁判案由】    商標評定
【裁判全文】
臺北高等行政法院判決                            八十九年度訴字第二八四○號
                              .
  原      告   甲○○○
  輔  佐  人   陳耀仲
  被      告   經濟部智慧財產局
  代  表  人   陳明邦（局長）
  訴訟代理人   丙○○
  參  加  人   乙○○
  輔  佐  人   蔡同賽
右當事人間因商標評定事件，原告不服行政院中華民國八十九年五月三十一日台八十
九訴字第一五六七六號再訴願決定，提起行政訴訟，本院判決如左：
      主  文
原告之訴駁回。
訴訟費用由原告負擔。
      事  實
一、事實概要：緣原告之前手金雅典企業股份有限公司（原名金雅典廚具有限公司）
    於民國（下同）八十三年九月十二日以「金理想」商標圖樣，指定使用於商品及
    服務分類表第十一類之爐台、流理台、洗濯台商品申請註冊，經被告（原經濟部
    中央標準局）審查核准，列為註冊第六八四二七八號商標（下稱系爭商標，如附
    圖一所示），旋移轉登記予原告，公告於八十六年八月一日第二十四卷十五期商
    標公報。嗣關係人即參加人之前手萬銓企業股份有限公司以系爭商標有違註冊時
    商標法第三十七條第一項第十二款之規定，對之申請評定。經被告為申請不成立
    之評決。參加人不服，提起訴願，經經濟部於八十八年二月一日以經（八八）訴
    字第八八六三○四一八號訴願決定書將原處分撤銷。被告重為系爭第六八四二七
    八號「金理想」商標之註冊應作為無效之評決，於八十八年七月三十日發給中台
    評字第八八○一四八號商標評定書。原告不服，提起訴願，經經濟部於八十八年
    十一月十一日以經（八八）訴字第八八六三四九七二號訴願決定書駁回，復提起
    再訴願，亦遭駁回，遂向本院提起行政訴訟，並經本院裁定該參加人參加訴訟。
二、訴之聲明：
    (一)原告聲明：再訴願決定、訴願決定及原處分均撤銷。
    (二)被告聲明：如主文所示。
    (三)參加人聲明：如主文所示。
三、兩造及參加人之爭點：
    原告主張其系爭商標與參加人據以評定商標圖樣（如附圖二所示），外觀差異明
    顯，觀念並不相同，連貫唱呼亦無混同誤認之虞，被告卻為評定申請成立之處分
    ，顯有違誤，是否可採？
    (一)原告主張之理由：
      1.查判斷商標是否近似，應以外觀、觀念或讀音是否近似以為斷，係為被告所
        公布之商標近似審查基準所明定。論就據以評定商標與本件系爭商標之差異
        ，系爭商標圖樣「金理想」為橫寫，據以評定商標圖樣「玉理想」為斜向排
        列，差異明顯，「金理想」予人觀念為真正理想、最理想、頂級商品之義，
        「玉里想」之玉里為花蓮地名，令人見其產品有來自玉里之感，故二者外觀
        及觀念完全不同，雖讀音與據以評定商標有雷同之處，但連貫呼唱並無混同
        誤認之虞，且同類之商標有讀音類似仍同時並存之商標不勝枚舉，舉例如下
        ：審定第六一五六二八號金味泉商標及第六五五四二三號味全商標，味泉及
        味全讀音相同，整體讀音類似，及第六○八四一三號與第六二四一九二號商
        標亦同，另第八六○二六六、九○二一一五號快可立商標與第八四四四一二
        號葵可利商標，及第九四四七○六與八四四八一四、八四四五六三號商標，
        以及第八四一一九○、九三四八五七與八五三○一二、八八三六三七號商標
        ，亦是整體讀音類似，再者如第五一五四五三號佳泉商標與第六七七二○七
        號全家奶商標亦是整體讀音類似，以上所舉之例證與本件系爭商標對於據以
        評定商標之案情相同，但本件卻無法如同所舉之案例而並存，足見被告審查
        之不公，最為明顯之案例為參加人所申請與據以評定商標相同之第四八一二
        六四、四九○○○五號商標，於註冊當時即有金理想、理想、新理想商標存
        在（第六六四一○、六六四○九、六六三七四、六六三七三、六六三七二、
        六六三七一、三三五三五、二九○二一號），被告當時並未認玉里想商標與
        金理想或理想商標構成近似，何以如今卻反言兩者近似呢？前後顯失一貫性
        ，實有可議，希請鈞院能主持正義還予原告一公正之判決。
      2.再查原申請評定人萬銓公司於瓦斯器材工會中所登記之品牌是山田牌，而系
        爭商標之原所有人金雅典公司所登記之品牌是理想牌，於同業大眾中大家都
        非常清楚金理想或理想商標為原告所有，參加人之商標為山田牌及玉里想商
        標，兩者並未混淆。原告與原商標所有人經多年努力理想及金理想商標已深
        植消費大眾之心中頗具知名度，如因被告草率審查致令系爭商標喪失專用權
        ，原告所花費心血付之一炬，其中之損失是何其之大，尚請鈞院慎查莫讓不
        具知名度之玉里想商標評定掉具相當知名度之系爭商標，而令大眾對本國之
        商標制度失去信心。
      3.綜觀據以評定商標，玉里想實無特殊之意義，消費大眾見該商標之第一印象
        即是玉里，而玉里為地名，其整體圖樣係由左上至右下斜向排列，整體外觀
        有其獨特性，系爭商標與據以評定商標兩案連貫呼唱並無混同誤認之虞，況
        且尚有金與玉字可資區別，兩者外觀、觀念、讀音明顯不同，且依商標法之
        規定商標專用權以請准之圖樣為準，此有最高行政法院（八十九年七月一日
        改制前為行政法院，以下同）七十三年判字第一一一○號判決可稽，參加人
        刻意於評定申請書上之附圖將其圖樣之字型排列改為橫向排列，企圖誤導審
        查委員之判斷，另其稱中文圖樣直寫可以橫看之說，實乃誤解該審查基準之
        論，現有之審查基準並未提及斜向排列之文字可以橫向觀之，有如現今專利
        法第二十條法規中規定動植物新品種不得申請專利，但植物新品種之育成方
        法不在此限，而未提及動物之育成方法可申請專利，則新動物育成方法即不
        得申請專利，同樣的據以評定商標為斜向排列，法規有規定核准商標不得變
        更圖樣，而未規定其可橫向觀之其即不得用以橫向排列而據以評定他人之商
        標，且其排列方式於現今之台灣所有商標中實乃少見，其整體外觀之獨特性
        與本件無論於外觀、觀念或讀音方面無一近似者，依具普通知識之一般商品
        購買者，施以普通所用之注意，異時異地隔離觀察，兩者絕無引致混同誤認
        之虞。
    (二)被告主張之理由：
      1.查系爭商標圖樣與據以評定商標圖樣相較，二者均由單純之中文構成，外觀
        上極相彷彿，異時異地隔離觀察，易使人產生混淆誤認之虞，應屬近似之商
        標，復均指定使用於相同之爐台、流理台等同一或類似商品，自有註冊時商
        標法第三十七條第一項第十二款之適用。原告主張兩造商標外觀差異甚為明
        顯，並謂：就觀念而言，系爭商標圖樣上之「金理想」予人之觀念是真正理
        想，有最理想，頂級商品之義，反觀據以評定商標圖樣之「玉里想」實無特
        殊之意義，一體聯想或有令人觀之如玉，堅固如大理石之想法，或令人有見
        其產品來自玉里之感，與系爭商標皆無雷同之虞；再就讀音比較，兩者連貫
        唱呼並無混同誤認之虞，況且尚有「金」與「玉」字可資區別等語，尚無可
        採。又商標評定案件之處理，依商標法施行細則第四十條第二款規定，應適
        用註冊時之規定。亦即在處理商標評定案件時，評定委員應將時空回溯到系
        爭商標核准註冊當時，依當時有效之法律及事實背景對系爭商標應否註冊重
        新進行法律評價。而系爭商標註冊後與其他商標併存註冊之情事，乃註冊後
        必然之結果，尚不得以此事後所生之事實資為系爭商標無不得註冊事由之論
        據，故所訴本件系爭商標獲准註冊後與據以評定商標併存註冊四年等語，依
        上開說明，既非評定委員依法應考量之事實，自不影響本件兩商標近似之認
        定。至於據以評定商標與註冊第六六三七四號、第六六四○九號「金理想」
        商標併存註冊乙節，查系爭商標係於八十三年九月十二日申請為創設商標，
        並非由註冊第六六三七四號、第六六四○九號「金理想」商標延展註冊而得
        ，故不論併存註冊是否屬實，依商標審查個案拘束原則，仍不容以此資為認
        定非屬近似之論據；而註冊第六六三七四號、第六六四○九號「金理想」商
        標專用權業己消滅，則更不待論。至所舉最高行政法院七十三年度判字第一
        ○○號、判字第一一一○號及七十二年度判字第五七二號等判決之認定，核
        其案情有別，且屬另案，依商標審查個案拘束原則，亦不容以彼例此，執為
        應作相同認定之依據；另依現行商標法（即八十六年五月七日修正公布，八
        十七年十一月一日施行）第三十四條規定，商標專用權僅在（一）未依第二
        十五條規定延展註冊者（二）商標專用權人死亡而無繼承人者之情事下，始
        構成當然消滅，所訴參加人已於八十八年六月十日跳票並發函表示欲結束台
        灣業務乙節，不問實情如何，既非專用權法定消滅事由，自難稱其專用權己
        當然消滅，均業為經濟部以經（八八）訴字第八八六三四九七二號訴願決定
        書一一指駁在卷，併予陳明。
      2.又原告指稱本件之據以評定商標與註冊第六六三七四、六六四○九號「金理
        想」商標併存註冊，系爭商標圖樣與該二商標圖樣相同‧‧‧，系爭商標之
        申請註冊應無違法情事等語，惟查系爭商標係於八十三年九月十二日申請為
        創設商標，並非由該二商標延展註冊而得，基於商標審查個案拘束原則，難
        以資為認定非屬近似之論據外；該二商標依申請時所適用之商品類別（六十
        二年六月十二日修正公布之商品類別）觀之，其中註冊第六六三七四號商標
        係指定使用於商標法施行細則第二十七條第九十五類之各種電氣馬達、電氣
        變壓器、過電器、電爐、電扇、電冰箱商品，而註冊第六六四○九號商標係
        指定使用於同法條第九十七類之各種瓦斯爐、瓦斯熱水器、各種金屬熔鑄成
        之廚房用具商品，均與據以評定商標指定使用於現行商標法施行細則第四十
        九條第十一類「爐台、洗濯台（槽）、流（調）理台」組群之爐台、流理台
        商品（即歸屬於修正前商標法施行細則第二十七條第七十五類之商品），二
        者之產製者、商品功能有別，依一般社會通念非屬同一或類似之商品，並有
        被告之商標註冊簿影本附卷可稽，誠無二者同時併存註冊情形，亦難援引執
        為系爭商標應准予註冊之論據。
    (三)參加人主張之理由：
      1.查另案關於「理想」的商標已被參加人之前手以「玉里想」的商標評定成立
        ，此有最高行政法院八十七年度判字第一八三九號判決附卷可稽，而原告在
        本件所提之歷次書狀之諸項問題於該判決中已有說明。既然「理想」已經被
        評定成立，則「金理想」的存在，豈不是與「玉里想」相混淆。
      2.並且，原告最想要的就是「理想」，而不是「金理想」。又「玉里想」的商
        標大部分使用在中南部，並此敘及。
      理  由
一、按商標圖樣相同或近似於他人同一商品或類似商品之註冊商標者，不得申請註冊
    ，為註冊時商標法第三十七條第一項第十二款前段所規定；而判斷商標近似與否
    ，應隔離觀察其有無引起混同誤認之虞以為斷，迭經最高行政法院著有判例可資
    參照。又商標評定案件之處理，適用註冊時之規定，商標法施行細則第四十條第
    二款定有明文。本件系爭商標係於八十四年七月十六日核准註冊，其商標評定應
    適用八十二年十二月二十二日修正公布之商標法，合先敘明。
二、本件原告之前手金雅典企業股份有限公司以系爭商標申請註冊，經被告審查核准
    列為註冊第六八四二七八號商標，旋移轉登記予原告，嗣參加人之前手萬銓企業
    股份有限公司對之申請評定，最後經被告重為評決系爭商標註冊應作為無效，原
    告不服，循序提起訴願、再訴願，遞遭決定駁回，復起訴主張其系爭商標與參加
    人據以評定商標圖樣，外觀差異明顯，觀念並不相同，連貫唱呼亦無混同誤認之
    虞，被告卻評決系爭商標註冊應作為無效之處分，顯有違誤，詳如其事實欄所載
    之理由等語。查本件原告系爭商標圖樣「金理想」，與參加人據以評定商標圖樣
    「玉里想」相較，二者均由單純之中文構成，異時異地隔離觀察，易使人產生混
    淆誤認之虞，應屬近似之商標，洵堪認定，且均指定使用於相同之爐台、流理台
    等同一或類似商品，自有首揭法條規定之適用，從而被告重為評決系爭商標註冊
    應作為無效之處分，核無不合。
三、至於原告訴稱：系爭商標與據以評定商標之圖樣，外觀差異甚為明顯，另就觀念
    而言，「金理想」予人之觀念是真正理想，有最理想，頂級商品之義，而「玉里
    想」實無特殊之意義，一體聯想或有令人觀之如玉，堅固如大理石之想法，或令
    人有見其產品來自玉里之感，與系爭商標皆無雷同之虞。再就讀音比較，兩者連
    貫唱呼並無混同誤認之虞，況且尚有「金」與「玉」字可資區別乙節，查本件兩
    商標圖樣近似，業如前所論述，雖兩商標圖樣排列方式不同，乃經比對之結果，
    不影響其經隔離通體觀察而相近似之判斷之觀念涵意，連貫發音之差異，亦不影
    響其屬近似商標，是被告認兩商標近似，尚非無據，原告此部分主張，自無可採
    。
四、又原告訴稱：參加人據以評定商標申請註冊時，已有註冊第六六三七四號及第六
    六四○九號「金理想」商標存在，被告當時並未認定「玉里想」商標圖樣與「金
    理想」商標圖樣構成近似，何以本件卻反認兩者近似，前後顯失一貫，實有可議
    乙節。查系爭商標係於八十三年九月十二日申請為創設商標，並非由註冊第六六
    三七四號、第六六四○九號「金理想」商標延展註冊，依商標審查個案拘束原則
    ，尚難資為認定非屬近似之論據，況該註冊第六六三七四號、第六六四○九號二
    商標依申請時所適用之商品類別（六十二年六月十二日修正公布之商品類別）觀
    之，其中註冊第六六三七四號商標係指定使用於商標法施行細則第二十七條第九
    十五類之各種電氣馬達、電氣變壓器、過電器、電爐、電扇、電冰箱商品，而註
    冊第六六四○九號商標係指定使用於同法條第九十七類之各種瓦斯爐、瓦斯熱水
    器、各種金屬熔鑄成之廚房用具商品，均與據以評定商標指定使用於現行商標法
    施行細則第四十九條第十一類「爐台、洗濯台（槽）、流（調）理台」組群之爐
    台、流理台商品（即歸屬於修正前商標法施行細則第二十七條第七十五類之商品
    ），二者之產製者、商品功能有別，依一般社會通念非屬同一或類似之商品，並
    有被告之商標註冊簿影本及本件原告行政訴訟起訴狀補充理由書之附件三、四所
    載商品資料附卷可稽，誠無二者同時併存註冊情形，亦難援引執為系爭商標應准
    予註冊之論據，原告此部分主張，亦不足採。
五、綜上說明，本件被告重為評決系爭商標註冊應作為無效，核無違誤，一再訴願決
    定，遞予維持，俱無不合，原告起訴意旨，難謂為有理由，應予駁回。
六、據上論結，本件原告之訴為無理由，依行政訴訟法第九十八條第三項前段，判決
    如主文。
中    華    民    國      九十      年      十        月    三十一      日
                    臺 北 高 等 行 政 法 院  第 二 庭
                                審 判 長 法  官    王立杰
                                         法  官    陳雅香
                                         法  官    黃本仁
右為正本係照原本作成。
如不服本判決，應於送達後二十日內，向本院提出上訴狀並表明上訴理由，如於本判
決宣示後送達前提起上訴者，應於判決送達後二十日內補提上訴理由書（須按他造人
數附繕本）。
中    華    民    國      九十      年    十一        月      五        日
                                         書記官    姚國華


司法院資訊處製作；財團法人民間司法改革基金會備份。
